臺灣新竹地方法院民事判決　　　　　　　 96年度訴字第124號
原　　　告　甲○○
訴訟代理人　路春鴻律師
被　　　告　乙○○○
上列當事人間請求清償借款事件，本院於中華民國96年9月19日
言詞辯論終結，判決如下：
    主      文
被告應給付原告新臺幣柒拾玖萬仟元，及自民國九十六年三月
二十七日起至清償之日止，按週年利率百分之五計算之利息。
訴訟費用由被告負擔。
本判決第一項於原告以新臺幣貳拾陸萬伍仟元為被告供擔保後，
得假執行。
    事實及理由
一、程序方面：
（一）本件被告未於最後言詞辯論期日到場，核無民事訴訟法第
      386條各款所列情形，爰依原告之聲請，由其一造辯論而
      為判決。
（二）按訴狀送達後，原告不得將原訴變更或追加他訴，但擴張
      或減縮應受判決事項之聲明者，不在此限，民事訴訟法第
      255條第1項第3款定有明文。本件原告起訴時，其訴之聲
      明原為被告應給付原告新臺幣（下同）833,000元及自起
      訴狀繕本送達翌日起至清償日止按年息百分之5計算之利
      息，嗣於民國96年5月29日言詞辯論期日變更聲明為被告
      應給付原告793,000元及自起訴狀繕本送達被告後1個月之
      翌日起至清償日止按年息百之分5計算之利息，核係屬減
      縮應受判決事項之聲明，自應准許。
二、原告主張：被告於85年間，以家中需款週轉為由，向原告借
    款，原告分別貸與350,000元及500,000元，共計850,000 元
    （下稱系爭借款），因原告年老不識字，且兩造有遠房宗親
    之關係，故於交付借款時並未要求被告書立借據，但被告有
    簽立金額850,000元之本票1紙，兩造並約定於原告需用款項
    時，被告即應返還。於94年間，原告之配偶曾代為收受被告
    所清償之款項20,000元；又於95年間，因原告年老獨居，需
    用款項支應各項生活開銷，遂數次催請被告依約返還借款，
    被告於95年10月間曾至原告家中書立借款金額共850,000元
    之字據，可證明兩造間確有金錢借貸關係。惟被告除於95年
    11月20日及同年12月8日各返還10,000元及7,000元，於96年
    2月14日返還原告20,000元外，其餘款項迄今仍未清償。按
    稱消費借貸者，謂當事人一方移轉金錢或其他代替物之所有
    權於他方，而約定他方以種類、品質、數量相同之物返還之
    契約。借用人應於約定期限內，返還與借用物種類、品質、
    數量相同之物，未定返還期限者，借用人得隨時返還，貸與
    人亦得定1個月以上之相當期限，催告返還。民法第474條第
    1項、第478條分別定有明文，被告就系爭借款債務扣除上開
    已清償之款項共計57,000元後，尚欠793,000元之借款，爰
    以起訴狀之送達為催告被告清償借款之通知，並依消費借貸
    之法律關係提起本件訴訟，請求被告給付793,000元及自起
    訴狀繕本送達被告後1個月之翌日起，按年息百分之5計算之
    利息。並聲明：（一）如主文第1項所示；（二）願供擔保
    請准宣告假執行。
三、被告未於最後言詞辯論期日到場，惟據其以前之聲明及陳述
    則以：其不爭執確曾向原告借款850,000元之事實，惟其自
    92年間起，以至原告家中交付現金之方式還款，再自行將所
    還款項分別記載於記帳本上，且均使用同一枝筆記載，因原
    告不認識字，所以並未請原告簽名，是就系爭借款業已清償
    444,000元，清償日期及償還之數額分別如附表所示。其中
    於93年12月14日所還之120,000元款項（即附表編號9所示）
    ，係交予原告之配偶莊姜桂妹代為轉交予原告，被告並曾於
    95年11月、12月間分別清償10,000元及7,000元，另於96 年
    2月14日亦曾返還20,000元，由原告女兒代簽收據，收據由
    原告保留。至於原告所提出之本票，除名字與身分證字號係
    被告所寫，手印係被告於原告家中所蓋之外，其他皆非由被
    告所寫的，而簽發本票之原因，已不復記憶等語，資為抗辯
    。並聲明：請求駁回原告之訴。
四、兩造不爭執之事實：
（一）被告於民國85年間曾向原告借款850,000元，兩造當時並
      未約定還款期日及利息。
（二）被告就系爭借款曾於94年間、95年11月20日、12月8日、
      96年2月14日分別還款予原告20,000元、10,000元、7,000
      元、20,000元，共計已返還57,000元。
五、得心證之理由：
（一）本件行集中審理，經兩造協商並簡化爭點為：被告所積欠
      原告850,000元之系爭借款債務，除兩造所不爭執已清償
      57,000元外，其餘793,000元是否已因被告之清償而消滅
      ？
（二）按「當事人主張有利於己之事實者，就其事實有舉證之責
      任」，民事訴訟法第277條定有明文。又主張常態事實者
      ，就其事實無庸舉證，主張變態事實者，應就變態事實負
      舉證義務，此為舉證責任分擔原則。再者，主張法律關係
      存在之當事人，僅須就該法律關係發生所須具備之特別要
      件，負舉證之責任，至於他造主張有利於己之事實，應由
      他造舉證證明。換言之，原告就其所主張發生原因之事實
      ，固有舉證之責任，若被告自認此項事實而主張該債權已
      因清償、抵銷或其他原因而消滅，則此清償、抵銷或其他
      原因之事實，應由被告負舉證之責任，最高法院18年度上
      字第1679號、第2855號及同院28年度上字第1920號判例可
      供參照。本件被告確於85年間分別向原告借款850,000元
      之情，為兩造所不爭執，已如前述，被告辯稱系爭借款已
      清償444,000元乙節，既為原告所否認，則被告即應就系
      爭借款已清償444,000元之事實負舉證責任。經查：1、被
      告雖提出其自行記載之記帳本為證，惟該記帳本上所載之
      還款明細均為被告所自行記載之還款資料，原告否認其真
      正，自應由被告負舉證責任，然被告並未提出資金來源以
      證其說，然該記帳本上除原告所不爭執如附表編號21所載
      之部分，業經原告之女兒註明代為收受現金20,000元整外
      ，其餘均無任何原告或代為收領款項之人之簽名證明被告
      已清償欠款，自無從遽以被告自行記載之還款資料證明被
      告已清償444,000元。況據原告所提出之收據即原證二，
      被告亦不爭執為其所書立，其上就原告所不爭執被告業已
      返還如附表標號19、20號所示之部分，均有兩造之簽名，
      顯見如被告確已返還如附表編號1至18號所示之款項，理
      應要求原告出立收據或要求原告於其所提出之記帳本上簽
      名確認，被告辯稱係因原告不認識字，所以並未請原告簽
      名云云，尚難採信。2、被告雖舉證人莊姜桂妹即原告之
      配偶，欲證明被告曾於93年12月14日透過證人已返還予原
      告120,000元等情，然證人莊姜桂妹於本院審理時證稱：
      其僅於94年間，因原告外出而代為轉交被告所返還之1、2
      萬元借款1次，並未收過被告所交付之120,000元款項，93
      年間曾見過被告至家中還錢，但還多少並不知情，亦未曾
      看過被告所提出之記帳本，之後原告於94年年底已搬出去
      ，已無同住在一起，是之後並無看過被告來還錢等語（見
      本院96年4月24日言詞辯論筆錄）。故被告前揭所為就系
      爭借款已於93年12月14日透過證人莊姜桂妹返還予原告
      120,000元之辯解，洵非可採。3、從而，就被告抗辯已於
      如附表所示之日期先行償還共計444,000元部分，被告並
      未提出資金來源以證其說，況若被告果係先行清償444,
      000元，理應要求原告出立收據，或請原告或代收款項之
      人於記帳本上簽名確認，然被告均未能提出有利於己之資
      料供本院審酌，被告上開所辯，洵無足採。從而，原告主
      張被告就系爭借款扣除上開已清償之款項後，被告尚積欠
      原告793,000元（計算式為：850,000－20,000－10,000－
      7,000－20,000＝793,000），堪以採信。
（三）復按借用人應於約定期限內，返還與借用物種類、品質、
      數量相同之物，未定返還期限者，借用人得隨時返還，貸
      與人亦得定1個月以上之相當期限，催告返還，民法第478
      條定有明文。又民法第478條規定：消費借貸未定返還期
      限者，借用人得隨時返還，貸與人亦得定1個月以上之相
      當期限催告返還。所謂貸與人得定1個月以上之相當期限
      催告返還，非謂貸與人之催告必須定有期限，祇須貸與人
      有催告之事實，而催告後已逾1個月以上相當期限者，即
      認借用人有返還借用物之義務，最高法院73年台上字第
      413號判例可資參照。查兩造就系爭借款並未約明借款之
      清償期為何時，為兩造所不爭執，則依上開規定，本件借
      款債務，應屬未定清償期之消費借貸。再給付無確定期限
      者，債務人於債權人得請求給付時，經其催告而未為給付
      ，自受催告時起，負遲延責任。其經債權人起訴而送達訴
      狀，或依督促程序送達支付命令，或為其他相類之行為者
      ，與催告有同一之效力。前項催告定有期限者，債務人自
      期限屆滿時起負遲延責任；遲延之債務，以支付金錢為標
      的者，債權人得請求依法定利率計算之遲延利息。但約定
      利率較高者，仍從其約定利率，此觀民法第229條第2項、
      第3項、第233條第1項規定自明，而被告於96年2月26日收
      受起訴狀繕本時起，即生合法催告清償之效力，迄至96
      年3月26日止即法定1個月催告期限截止之翌日起，被告即
      應就本件債務負遲延責任，而應給付法定遲延利息即按週
      年利率百分之5計算之利息。
（四）綜上所述，原告主張依消費借貸之法律關係，訴請被告給
      付原告793,000元，及自96年3月27日起至清償日止，按週
      年利率百分之5計算之利息，洵屬有據，應予准許。
六、假執行之宣告：原告陳明願供擔保，聲請宣告假執行，核無
    不合，爰酌定相當擔保金額准許之。
七、本件事證已臻明確，兩造其餘攻擊防禦方法，經核與判決結
    果無影響，爰不再逐一論述。
八、訴訟費用負擔之依據：民事訴訟法第78條。
中　　華　　民　　國　　96　　年　　10　　月　　15　　日
                  民事第一庭 審 判 長 法　官　王銘勇
                                      法  官  林昌義
                                      法  官  林佑珊
以上正本係照原本作成。
如對本判決上訴，須於判決送達後20日內向本院提出上訴  。
中　　華　　民　　國　　96　　年　　10　　月　　15　　日
                                      書記官　龔柏萃
附表
┌──┬──────┬─────┬──┬──────┬─────┐
│編號│還款日期    │返還款項  │編號│還款日期    │返還款項  │
├──┼──────┼─────┼──┼──────┼─────┤
│1   │90年5月24日 │15,000元  │11  │94年2月2日  │30,000元  │
├──┼──────┼─────┼──┼──────┼─────┤
│2   │90年6月24日 │15,000元  │12  │94年3月9日  │18,000元  │
├──┼──────┼─────┼──┼──────┼─────┤
│3   │90年7月26日 │15,000元  │13  │94年4月8日  │22,000元  │
├──┼──────┼─────┼──┼──────┼─────┤
│4   │91年5月24日 │15,000元  │14  │94年5月11日 │17,000元  │
├──┼──────┼─────┼──┼──────┼─────┤
│5   │91年8月24日 │15,000元  │15  │94年6月20日 │15,000元  │
├──┼──────┼─────┼──┼──────┼─────┤
│6   │91年9月26日 │15,000元  │16  │94年8月12日 │30,000元  │
├──┼──────┼─────┼──┼──────┼─────┤
│7   │92年2月5日  │10,000元  │17  │94年9月12日 │15,000元  │
├──┼──────┼─────┼──┼──────┼─────┤
│8   │92年4月2日  │5,000元   │18  │94年12月8日 │15,000元  │
├──┼──────┼─────┼──┼──────┼─────┤
│9   │93年12月24日│120,000元 │19  │95年11月20日│10,000元  │
├──┼──────┼─────┼──┼──────┼─────┤
│10  │94年1月9日  │20,000元  │20  │95年12月8日 │7,000元   │
├──┴──────┴─────┼──┼──────┼─────┤
│                              │21  │96年2月14日 │20,000元  │
├───────────────┴──┴──────┴─────┤
│總計：444,000元                                               │
└───────────────────────────────┘
